【裁判字號】    97,家聲,117
【裁判日期】    970602
【裁判案由】    變更姓氏
【裁判全文】
臺灣臺中地方法院民事裁定             97年度家聲字第117號
聲  請  人  乙○○
相  對  人  甲○○
上列當事人間聲請變更姓氏事件，本院裁定如下：
    主  文
聲請人乙○○之姓氏准予變更為母姓「○」。
程序費用由相對人負擔。
    理  由
一、按父母離婚；或父母之一方或雙方死亡者，或父母之一方或
    雙方生死不明滿3年，或父母之一方曾有或現有未盡扶養義
    務滿2年；且有事實足認子女之姓氏對其有不利之影響時，
    父母之一方或子女得請求法院宣告變更子女之姓氏為父姓或
    母姓，民法第1059條第5項定有明文。次按姓氏屬姓名權而
    為人格權之一部分，具有社會人格之可辯識性，與身分安定
    及交易安全有關外，姓氏尚具有家族制度之表徵，故賦予父
    母之選擇權，惟因應情勢變更，倘有事實足認子女之姓氏對
    其有不利之影響時，父母之一方或子女自得請求法院宣告變
    更子女之姓氏為父姓或母姓。復按民法第1059條第5項所規
    定之「有事實足認子女之姓氏對其有不利之影響」，其法條
    規定較為抽象，故實質內容必須透過解釋予以補充，而民法
    規範父母子女間之法律關係，向以追求與維護子女之最佳利
    益為最優先考量，藉以實現憲法保障子女人格權益之價值，
    此為司法院大法官釋字第365號、第587號解釋理由書所闡述
    ，亦為近來民法親屬編修法時所遵循，至於如何以子女最佳
    利益為考量，必須綜合家庭狀況、親權行使、子女人格成長
    等整體情狀予以審酌，如認變更姓氏對子女為最有利時，相
    對而言，原姓氏對子女自屬有不利之影響，乃為當然。
二、聲請意旨略以：聲請人為相對人與第三人丙○○所生之子，
    丙○○業於民國96年8月12日死亡，因聲請人住於山上，所
    識多為原住民，且從母姓可獲得原住民身份，將來子女升學
    亦得加權計分，可認其從母姓較符合其最佳利益，為此請求
    將其姓氏變更為『○』姓等語。
三、本院查：聲請人主張其為具原住民身分（太魯閣族山地原住
    民）之相對人與不具原住民身分之第三人丙○○所生之子，
    丙○○業於96年8月12日死亡等事實，業據聲請人提出戶籍
    謄本2件為證，並為相對人所不爭執，應堪信為真實。其次
    ，原住民與非原住民結婚所生子女，從具原住民身分之父或
    母之姓或原住民傳統名字者，取得原住民身分，原住民身分
    法第4條第2項定有明文，是聲請人若改從具原住民身分之相
    對人之母姓，依前開法條規定，聲請人及其子女，將可順勢
    取得原住民身分。再者，依中華民國憲法增修條文第10條第
    12 項規定：國家應依民族意願，保障原住民族之地位及政
    治參與，並對其教育文化、交通水利、衛生醫療、經濟土地
    及社會福利事業予以保障扶助並促其發展，其辦法另以法律
    定之；又政府為落實前開憲法增修條文之規定，業已制定諸
    多保障原住民身分、地位、福利之法規（例如：原住民族基
    本法）。是聲請人及其子女若能取得原住民之身分，將可獲
    致相關法規之保障與福利，對其等應屬有利，相對而言，可
    認保留原來姓氏對聲請人已有不利之影響。從而聲請人之請
    求，核與前揭法律規定尚無不合，應予允許，爰裁定如主文
    所示。
四、依非訟事件法第21條第2項、民事訴訟法第95條、第78條，
    裁定如主文。
中    華    民    國    97    年    6    月    2     日
                  家事法庭    法  官  劉長宜
上為正本係照原本作成。
如對本裁定抗告須於裁定送達後10日內向本院提出抗告狀。
中    華    民    國    97    年    6    月    2    日
                              書記官


司法院資訊處製作；財團法人民間司法改革基金會備份。
